臺灣高等法院臺南分院民事判決
                                    109年度上字第143號  
上  訴  人  新利資產管理股份有限公司

法定代理人  酒井裕之
訴訟代理人  詹雪如  
被上訴人    莊平和  
            台灣日光燈股份有限公司

法定代理人  洪榮辰  
上列當事人間請求確認抵押債權不存在等事件，上訴人對於中華
民國109年1月22日臺灣嘉義地方法院第一審判決（108年度訴字
第750號），提起上訴，本院於109年9月29日言詞辯論終結，判
決如下：
    主  文
上訴駁回。
第二審訴訟費用由上訴人負擔。
    事實及理由
壹、程序事項
一、按當事人之法定代理人其代理權消滅者，應由有代理權之法
    定代理人承受訴訟，此觀民事訴訟法第170條、第175條規定
    自明。查上訴人之法定代理人於第二審上訴程序中已變更為
    酒井裕之，有公司變更登記表可參(本院卷第13頁)，酒井裕
    之聲明承受訴訟，於法並無不合，先予敘明。
二、被上訴人台灣日光燈股份有限公司（下稱台灣日光燈公司）
    經合法通知，無正當理由，未於言詞辯論期日到場，核無民
    事訴訟法第386條所列各款情形，爰依上訴人之聲請，由其
    一造辯論而為判決。
貳、實體事項：
一、上訴人主張：被上訴人莊平和於民國87年12月11日，向原債
    權人臺灣土地銀行股份有限公司（下稱土地銀行）借款新臺
    幣（下同）340萬元，至今仍積欠本金2,501,218元及應計之
    利息、違約金未清償。嗣土地銀行於95年8月17日將前揭本
    金暨利息(含已發生者)、違約金（含已發生者）、墊付費用
    等債權、擔保物權及其他一切從屬權利一併讓與予伊。茲因
    莊平和前曾將其所有坐落嘉義市○○路段00000地號及同地段0
    000建號（門牌號碼：嘉義市○○路000巷00號，權利範圍皆全
    部，下合稱系爭不動產），於87年5月18日設定擔保250萬元
    （下稱系爭抵押債權）之第二順位最高限額抵押權（下稱系
    爭抵押權）予台灣日光燈公司。台灣日光燈公司之系爭抵押
    債權至102年5月17日止，15年之請求權時效已完成，又台灣
    日光燈公司於消滅時效完成後，應於107年5月18日前實行系
    爭抵押權，惟伊於108年9月24日調閱謄本時，台灣日光燈公
    司仍未實行抵押權，依民法第881條之15規定，系爭抵押債
    權不再屬於系爭抵押權擔保之範圍。而系爭抵押權設定登記
    既仍存在，對伊就系爭不動產權利之行使有所妨害，伊自得
    請求確認系爭抵押債權不存在，而系爭抵押權亦因喪失從屬
    性而不存在，然莊平和怠於行使上開權利，伊因保全債權，
    得以自己名義，行使權利，爰依民法第242條、第767條第1
    項中段提起本件之訴，並代位莊平和請求台灣日光燈公司塗
    銷系爭抵押權登記。原審為伊敗訴之判決，尚有未洽。上訴
    聲明：（一）原判決廢棄。（二）確認系爭抵押債權不存在
    。（三）台灣日光燈公司應將系爭抵押權登記予以塗銷。
二、被上訴人則以：
(一)被上訴人莊平和：伊為兒子開票替訴外人萬達欣業有限公司
    為保證，並提供系爭不動產為抵押，擔保萬達欣業有限公司
    對於台灣日光燈公司貨款300多萬元，且迄今仍未清償，故
    不同意塗銷系爭抵押權等語，資為抗辯。答辯聲明：上訴駁
    回。
(二)被上訴人台灣日光燈公司未於言詞辯論期日到場，惟據其之
    前提出書狀陳稱：被上訴人莊平和以系爭不動產，設定存續
    期間不定期限之系爭抵押權予伊。而系爭抵押權設定之存續
    期間既為不定期限，並無15年請求權消滅時效完成之情形可
    言，伊仍得實行系爭抵押權。縱認有15年請求權消滅時效之
    適用，惟伊曾於96年7月6日及99年6月1日之前幾日聲請強制
    執行系爭不動產，並經地政機關辦理查封登記在案，屬於中
    斷請求權時效之事由，依民法第137條第1項規定，時效自中
    斷事由終止時，重行起算。故系爭抵押權所擔保債權之請求
    權尚未罹於時效。且上訴人並非債務人，亦未繼承債務人莊
    平和之地位，自無從就莊平和積欠伊之債務主張時效抗辯，
    亦不能主張系爭抵押權已經消滅等語，資為抗辯。答辯聲明
    ：上訴駁回。
三、到庭兩造不爭執事項：
  ㈠莊平和之原債權人土地銀行於95年8月17日將其對於莊平和之
    債權本金340萬元暨利息（含已發生者）、違約金（含已發
    生者）、墊付費用等債權、擔保物權及其他一切從屬權利一
    併讓予上訴人。
  ㈡莊平和於87年5月18日將系爭不動產設定系爭抵押權予台灣日
    光燈公司。
  ㈢系爭不動產曾於96年7月6日、99年6月1日經上訴人聲請強制
    執行（原法院96年度執速字第14382號、99年度司執速字第1
    4780號），並為查封登記在案，嗣因拍賣無實益而撤銷查封
    。
  ㈣莊平和為擔保對台灣日光燈公司之貨款300多萬元，而設定系
    爭抵押權予台灣日光燈公司。
四、上訴人主張被上訴人間之系爭抵押債權，不再屬於系爭抵押
    權擔保之範圍，請求台灣日光燈公司塗銷系爭抵押權登記，
    惟為被上訴人所否認，並以上情置辯。是系爭抵押債權，是
    否不再屬於系爭抵押權擔保之範圍？上訴人請求台灣日光燈
    公司塗銷系爭抵押權登記，有無理由？厥為本件應審究之爭
    點。爰分述如下：
(一)上訴人請求確認系爭抵押債權不再屬於系爭抵押權擔保之範
    圍，並無理由：
１、確認之訴非原告有即受確認判決之法律上利益者，不得提起
    。所謂即受確認判決之法律上利益，係指法律關係之存否不
    明確，原告主觀上認其在法律上之地位有不安之狀態存在，
    且此種不安之狀態，能以確認判決將之除去者而言，若縱經
    法院判決確認，亦不能除去其不安之狀態者，即難認有受確
    認判決之法律上利益（最高法院52年度台上字第1240號判決
    意旨參照）。本件上訴人主張其為莊平和之債權人，而莊平
    和將其所有系爭不動產設定系爭抵押權予台灣日光燈公司，
    惟系爭抵押債權已不再屬於系爭抵押權擔保之範圍，卻未見
    莊平和請求塗銷系爭抵押權等語，然為被上訴人所否認，兩
    造對此既有爭執，且系爭抵押債權是否存在，影響上訴人之
    私法之權利，其法律上地位處於不安之狀態，此種不安之狀
    態得以確認判決除去之，故上訴人提起本件訴訟，有確認利
    益，先予敘明。
２、按稱最高限額抵押權者，謂債務人或第三人提供其不動產為
    擔保，就債權人對債務人一定範圍內之不特定債權，在最高
    限額內設定之抵押權。最高限額抵押權所擔保之債權，其請
    求權已因時效而消滅，如抵押權人於消滅時效完成後，五年
    間不實行其抵押權者，該債權不再屬於最高限額抵押權擔保
    之範圍，民法第881條之1第1項、第881條之15分別定有明文
    。查莊平和為擔保對台灣日光燈公司之貨款300多萬元，而
    設定系爭抵押權予台灣日光燈公司乙情，為上訴人所不爭執
    （不爭執事項㈣）。上訴人雖主張莊平和將其所有系爭不動
    產，於87年5月18日設定系爭抵押權予台灣日光燈公司，台
    灣日光燈公司之系爭抵押債權至102年5月17日止，15年之請
    求權時效已完成，台灣日光燈公司於消滅時效完成後，未於
    107年5月18日前實行系爭抵押權，系爭抵押權依民法第881
    條之15、第880條之規定，應已不再屬於系爭抵押權擔保之
    範圍，且抵押權歸於消滅云云。惟查，系爭抵押權設定登記
    之日期固為87年5月18日，然系爭抵押權之存續期間為不定
    期，又其擔保之系爭抵押債權之清償日期則登記為「依照各
    個契約約定」，有系爭不動產土地登記第二類謄本可稽（原
    審卷第27至30頁）。按消滅時效，自請求權可行使時起算，
    有民法第128條前段可參，上訴人雖主張本件消滅時效之起
    算點係自抵押權設定登記之日期87年5月18日起算，然該日
    期係抵押權設定登記之日期，尚非請求權可行使時之日期，
    上訴人此部分主張已嫌無據。而系爭抵押債權登記之清償日
    期既為「依照各個契約約定」，請求權可行使之日期即消滅
    時效之起算日期自應依契約之約定，惟上訴人並未舉證證明
    契約約定請求權可行使之時間為87年5月18日，尚難遽認消
    滅時效之起算日期係自系爭抵押權設定登記之日期即87年5
    月18日起算，則上訴人主張系爭抵押債權之請求權時效自87
    年5月18日起算，請求權時效已完成云云，自非可採，上訴
    人依民法第881條之15規定，請求確認系爭抵押債權不再屬
    於系爭抵押權擔保之範圍，並無理由。
(二)上訴人代位莊平和請求台灣日光燈公司塗銷系爭抵押權登記
    ，並無理由：按最高限額抵押權所擔保之原債權，如抵押物
    因他債權人聲請強制執行經法院查封，而為最高限額抵押權
    人所知悉，或經執行法院通知最高限額抵押權人者而確定。
    但抵押物之查封經撤銷時，不在此限，有民法第881條之12
    第1項第6款可參。查本件系爭抵押權為最高限額抵押權，有
    系爭不動產土地登記第二類謄本可稽（原審卷第27至30頁）
    。上訴人雖主張其於聲請原法院103年度司執字第34198號強
    制執行事件時，原法院民事執行處已通知台灣日光燈公司，
    並提出送達證書為證云云（本院卷第57頁）。惟查，該執行
    事件為上訴人聲請對莊平和為強制執行，並查封拍賣系爭不
    動產，然拍賣程序於進行特別變賣程序公告三個月無人應買
    後，而視為撤回，經原法院民事執行處撤銷查封等情，業經
    本院調閱該執行卷核閱無誤，則依前開說明，系爭抵押權所
    擔保之原債權尚未確定，而本件既為最高限額抵押權，係指
    所有人提供抵押物，與債權人訂立在一定金額之限度內，擔
    保現在已發生及將來可能發生之債權之抵押權，而系爭抵押
    權所擔保之債權既尚未確定，亦難遽認系爭抵押權已無可供
    擔保之債權。上訴人主張系爭抵押權已無可供擔保之債權，
    系爭抵押權喪失從屬性為由，代位莊平和請求台灣日光燈公
    司塗銷系爭抵押權登記云云，並無理由。
五、綜上所述，上訴人主張系爭抵押權所擔保之系爭抵押債權，
    不再屬於系爭抵押權擔保之範圍，請求確認系爭抵押債權不
    存在，代位莊平和請求台灣日光燈公司塗銷系爭抵押權登記
    ，均無理由。原審為上訴人敗訴之判決，理由雖有不同，惟
    結論並無二致，仍應予維持，上訴論旨猶執陳詞，聲明廢棄
    改判，為無理由，應駁回其上訴。
六、本件事證已臻明確，兩造其餘攻擊、防禦方法及舉證，核與
    判決之結果不生影響，爰不一一論述，併此敘明。
七、據上論結，本件上訴為無理由，依民事訴訟法第449條、第7
    8條、第463條、第385條第1項前段，判決如主文。
中　　華　　民　　國　　109 　年　　10　　月　　20　　日
                  民事第四庭    審判長法  官  翁金緞

                                      法  官  藍雅清

                                      法  官  黃義成
上為正本係照原本作成。
上訴人如不服本判決，應於收受送達後20日內向本院提出上訴書
狀，其未表明上訴理由者，應於提出上訴後20日內向本院補提出
理由書狀（均須按他造當事人之人數附繕本）上訴時應提出委任
律師或具有律師資格之人之委任狀；委任有律師資格者，另應附
具律師資格證書及釋明委任人與受任人有民事訴訟法第466條之1
第1項但書或第2項（詳附註）所定關係之釋明文書影本。如委任
律師提起上訴者，應一併繳納上訴審裁判費。
被上訴人不得上訴。
中　　華　　民　　國　　109 　年　　10　　月　　20　　日

                                      書記官  翁倩玉
　　　　　　　　　　　　　　　　　　　
【附註】
民事訴訟法第466條之1：
⑴對於第二審判決上訴，上訴人應委任律師為訴訟代理人。但上
  訴人或其法定代理人具有律師資格者，不在此限。
⑵上訴人之配偶、三親等內之血親、二親等內之姻親，或上訴人
  為法人、中央或地方機關時，其所屬專任人員具有律師資格並
  經法院認為適當者，亦得為第三審訴訟代理人。
民事訴訟法第466條之2第1項：
  上訴人無資力委任訴訟代理人者，得依訴訟救助之規定，聲請
　第三審法院為之選任律師為其訴訟代理人。